臺灣桃園地方法院民事判決　　　　　　　　　　　 　九十一年度訴字第九五九號
　　原　　　告　辛○○
　　　　　　　　庚○○
　　　　　　　　己○○
　　　　　　　　癸○○
　　　　　　　　壬○○
　　　　　　　　甲○○○
　　　　　　　　丁○○○
　　　　　　　　戊○○
　　訴訟代理人　陳智義律師
　　複　代理人　紀復儀律師
　　被　　　告　丙○○　　　　.
　　右　一　人
　　訴訟代理人　郭清治　　　　.
　　被　　　告　乙○○　　　　.
　　右二人共同
　　訴訟代理人　林榮武律師
右當事人間請求拆屋還地事件，本院判決如左：
    主    文
被告乙○○應將落桃園縣大園鄉○○段海豐坡小段八五０之三六地號，如桃園縣蘆竹
地政事務所複丈成果圖所示黃色部分，使用面積參拾貳平方公尺建物拆除，將土地交
還原告，並自民國八十八年二月二十六日起至交還土地日止按月給付原告每人損害金
新台幣壹拾貳元。
被告乙○○應給付原告每人新台幣柒佰零捌元整，並自民國八十八年七月九日起至清
償日止，按年息百分之五計算之利息。
被告丙○○應將坐落桃園縣大園鄉○○段海豐坡小段八五０之三六、八五０之三四地
號如桃園縣蘆竹地政事務所複丈成果圖所示紅色部分使用面積合計四四二平方公尺建
物拆除，將土地交還原告。並自民國八十八年二月二十六日起至交還土地日止，按月
給付原告每人損害金新台幣壹佰陸拾參元。
被告丙○○應給付原告每人新台幣伍仟柒佰玖拾玖元並自民國八十八年七月九日起至
清償日止，按年息百分之五計算之利息。
訴訟費用由被告乙○○負擔十分之二，丙○○負擔十分之八。
本判決於原告分別以新台幣伍萬元及新台幣貳拾伍萬元為被告乙○○、被告丙○○供
擔保後得假執行，被告乙○○及被告丙○○如於假執行程序實施前分別以新台幣壹拾
伍萬元，及新台幣柒拾伍萬元為原告供擔保後得免為假執行。
    事    實
壹、原告方面：
一、聲明：
甲、被告乙○○部分：
（一）被告乙○○應將落桃園縣大園鄉○○段海豐坡小段八五０之三六地號，如桃園
      縣蘆竹地政事務所複丈成果圖所示黃色部分，使用面積三十二平方公尺建物拆
      除，將土地交還原告，並自民國八十八年二月二十六日起至交還土地日止按月
      給付原告每人損害金新台幣（下同）一十二元整。
（二）被告乙○○應給付原告每人七百零八元整，並自起訴狀繕本送達翌日起至清償
      日止，按年息百分之五計算之利息。
（三）訴訟費用由被告乙○○負擔。
（四）原告願供擔保，請准宣告假執行。
乙、被告丙○○部分：
１、先位訴之聲明
（一）被告丙○○應將坐落桃園縣大園鄉○○段海豐坡小段八五０之三六、八五０之
      三四地號如桃園縣蘆竹地政事務所複丈成果圖所示紅色部分使用面積合計四四
      二平方公尺建物拆除，將土地交還原告。並自八十八年二月二十六日起至交還
      土地日止，按月給付原告每人損害金一百六十三元整。
（二）被告丙○○應給付原告每人五千七百九十九元並自起訴狀繕本送達翌日起至清
      償日止，按年息百分之五計算之利息。
（三）訴訟費用由被告丙○○負擔。
（四）原告願供擔保，請准宣告假執行。
２、備位訴之聲明
（一）被告丙○○應將坐落桃園縣大園埔心段海豐坡小段八五０之三六、八五０之三
      四地號如蘆竹地政事務所複丈成果圖所示紅色部份使用面積合計四四二平方公
      尺建物拆除，將土地交還原告。並自八十八年二月二十六日起至交還土地日止
      ，按月按其提出之租約約定之平均每月租金額按原告持分比例給付原告損害金
      。
（二）被告丙○○應按其提出之租約約定之租金額，計算自八十三年五月一日起至八
      十八年四月三十日止之租金後，按原告持分比例給付予原告。並給付就前開租
      金額自訴狀繕本送達翌日起至清償日止，按年息百分之五計算之利息。
（三）訴訟費用由被告丙○○負擔。
（四）原告願供擔保，請准宣告假執行。
二、陳述：
甲、被告乙○○部分陳述：
（一）坐落桃園縣大園鄉○○段海豐坡小段八五○之三（本件訴訟程序進行中分割成
      八五○之三六）、八五○之二二（本件訴訟程序進行中分割成為八五○之三四
      ）地號土地為原告等人共有，被告乙○○未經原告之同意，擅自占有如蘆竹地
      政事務所複丈成果圖所示黃色（三二平方公尺）部分，搭蓋建物，幾經交涉均
      未獲理會，再經存證信函催告，亦不理會，為此依民法第七六七條前段規定，
      請求被告乙○○拆除上開地上物，騰空土地返還原告，同時應給付未拆除前之
      不當得利如訴之聲明。
（二）被告乙○○無權占用原告共有之土地至少五年以上，構成侵權行為，原告自得
      依據民法第一八四條第一項規定，請求回復原狀，在恢復原狀前，並得請求賠
      償相當租金之損害。又被告乙○○無權占用原告所有土地，得有『物之使用』
      之利益，致原告受有損失，依民法第一七九條規定，原告自得請求不當利益之
      返還，且依民法第一八一條之規定應返還之標的係屬不能返還之相當租金之利
      益，準此該損害金之計算依土地法第一○五條準用同法第九十七條之規定，按
      申報地價地價每平方公尺三五四元之年息之百分之十計算，自八十三年二月二
      十六日至八十八年二月二十五日止，受有之租金利益，及自八十八年二月二十
      六日起至交還土地日止按月給付之損害金。
（三）系爭土地據中國不動產鑑定中心股份有限公司之不動產鑑定報告書可知，八五
      ○之三及八五○之二二鑑定之價格每坪為七萬元，換之平方公尺則每平方公尺
      為二萬三千元，其價值遠逾公告地價之二千二百元或申報地價之三百五十四元
      ，職故，原告請求以年息百分之十計算之法定租金，作為不當得利返還之利益
      或損害賠償，均屬合理適當。
乙、對被告丙○○部分陳述：
１、先位聲明部分：
（一）坐落桃園縣大園鄉○○段海豐坡小段八五○之三六、八五○之三四地號土地為
      原告等人共有，被告丙○○未經原告同意，擅自占有如蘆竹地政事務所複丈成
      果圖所示紅色（四四二平方公尺）部分，搭蓋建物，幾經交涉均未獲理會，再
      經存證信函催告，亦不理會，為此依民法第七六七條前段規定，請求被告丙○
      ○拆除上開地上物，騰空土地返還原告，同時應給付未拆除前之不當得利如訴
      之聲明。
（二）被告丙○○無權占用原告共有之土地至少五年以上，構成侵權行為，原告自得
      依據民法第一八四條第一項規定，請求回復原狀，在恢復原狀前，並得請求賠
      償相當租金之損害。又被告丙○○無權占用原告所有土地，得有『物之使用』
      之利益，致原告受有損失，依民法第一七九條規定，原告自得請求不當利益之
      返還，且依民法第一八一條之規定應返還之標的係屬不能返還之相當租金之利
      益，準此該損害金之計算依土地法第一○五條準用同法第九十七條之規定，按
      申報地價地價每平方公尺三五四元之年息之百分之十計算，自八十三年二月二
      十六日至八十八年二月二十五日止，受有之租金利益，及自八十八年二月二十
      六日起至交還土地日止按月給付之損害金。
（三）系爭土地據中國不動產鑑定中心股份有限公司之不動產鑑定報告書可知，八五
      ○之三及八五○之二二鑑定之價格每坪為七萬元，換之平方公尺則每平方公尺
      為二萬三千元，其價值遠逾公告地價之二千二百元或申報地價之三百五十四元
      ，職故，原告請求以年息百分之十計算之法定租金，作為不當得利返還之利益
      或損害賠償，均屬合理適當。
２、備位聲明部分：
    被告丙○○雖抗辯伊與原告之被繼承人間有租賃契約存在，惟縱若該租約為真，
    亦因租金遲延給付，為原告發函終止租約，終止後被告亦屬無權占有，爰依民法
    第七六七條前段規定請求返還所有物及民法第四五五條請求返還租賃物。在房屋
    拆除返還土地前，被告丙○○利用土地獲有相當租金之不當得利，並致原告受有
    損害，爰依民法規定，請求損害金。
三、對被告抗辯所為之陳述：
甲、被告乙○○部分：
    被告乙○○並未買受系爭房屋，確屬無權占有無疑。
乙、對被告丙○○抗辯所為之陳述：
一、先位聲明部分
（一）原告否認被告丙○○提出之買賣契約書之真正，被告丙○○應證明其真正，且
      縱若該買賣契約為真亦與原告之父親蔡金水無涉，蓋所述房屋乃蔡葉圳所有，
      伊有權處分買賣，要與蔡金水無關，被告丙○○主張經蔡金水同意而出售並不
      實在，亦不必要，然被告丙○○有否買受房屋就原告而言均屬無權占有系爭土
      地，因被告丙○○並無法律上正當原因或權利存於其上，自屬無權占有。
（二）原告於被告丙○○抗辯在係爭土地上存有租約，進而要求被告丙○○提示給付
      租金之證據時，被告丙○○無法提出，為此爰依租金請求權請求給付如備位聲
      明之租金，又原告不知租金數額，爰依民事訴訟法第二五四條規定，保留給付
      範圍之聲明。
（三）再者，原告否認被告丙○○所提租金收據之真正，故被告丙○○應提出證據證
      明所附租金收據乃原告之父蔡金水之簽名字跡，另亦請被告丙○○提出與蔡金
      水定有租地之合約以證其實，且縱若被告丙○○所提租金收據為真，亦因租金
      遲付二期以上為原告依法終止，被告丙○○嗣後仍占有使用該地自屬無權自應
      返還。
（四）按租用建築房屋之基地，倘承租人積欠租金額，除以擔保現金抵償外，達兩年
      以上時，出租人得收回基地。而承租人租金支付有遲延者，出租人得定相當期
      限，催告承租人支付租金，如承租人於其期限內不為支付，出租人得終止契約
      。土地法第一百零三條、民法第四百四十條第四款訂有明文。可知出租人此項
      終止權，固以先行定相當期限催告為要件，若未定期限，即難謂與民法第四百
      四十條要件相符，惟債權人已訂有催告期限而不相當時，若自催告後經過相當
      期間，承租人仍不履行者，基於誠實信用原則，應認亦已發生該條所定之契約
      終止權，最高法院七十四年第一次民事庭會議決議可資參照。
二、備位聲明部分：
（一）『承租人租金支付有遲延者，出租人得定相當期限，催告承租人支付租金，如
      承租人於其期限內不為支付，出租人得終止契約。民法第四百四十條第一項規
      定甚明。被告丙○○以未記載租金金額，指摘本件催告之效力，實無足取。況
      本件被告丙○○既主張其與原告等之父定有租約，租金金額多少，當無不知之
      理，依據誠信原則，當無由再要求原告等出租人之繼承人為記載之必要，被告
      丙○○此部份所辯，實有誤會。
（二）次查，本件原告所定之期間為五日，而本件被告丙○○所應支付者為租金，亦
      即金錢債務，衡諸現代匯兌業務之發達，當無不能於五日內履行之可能，原告
      所定期限顯已相當。況本件自原告發存證信函催告之八十八年三月十一日，被
      告丙○○收受該存證信函亦不過三月十二日，起算五日，即三月十七日本件租
      金催繳期限屆滿時至原告發函終止租約之八十八年四月二十九日止，已逾月餘
      ，是縱認原告所定期限不相當，但自期限屆滿後顯又已經過相當期限，被告丙
      ○○仍未給付租金，依照前揭最高法院決議意旨，亦應認出租人原告等終止租
      約為合法，被告丙○○此部份辯解，顯亦不足採納。
四、證據：提出土地登記謄本二份原本、地籍圖一紙、桃園十五支郵局存證信函第六
    八、第一二四號各一份、回執三紙（均為影本）、照片三紙、聲請傳喚證人楊足
    、並聲請本院及桃園縣蘆竹地政事務所至現場履勘測量。
貳、被告方面：
甲、被告乙○○方面：
    被告乙○○未於最後言詞辯論期日到場，據其以前到庭所為之聲明及陳述略以：
一、聲明：原告之訴駁回，如受不利判決，願供擔保請准宣告免為假執行。
二、陳述：系爭建物是被告乙○○向原告之被繼承人購買的，並非無權占有。
三、證據：無
乙、被告丙○○方面：
    被告丙○○未於最後言詞辯論期日到場，據其以前到庭所為之聲明及陳述略以：
一、聲明：原告之訴先位及備位聲明均駁回，如受不利判決，願供擔保請准宣告免為
    假執行
二、陳述：
１、先位聲明部分：
    系爭建物係被告丙○○向訴外人蔡葉圳所購買，該建物係蔡葉圳之父即訴外人蔡
    石古所有經分家後由蔡葉圳分得使用，惟土地登記所有權人為其兄即訴外人蔡金
    水，並經蔡金水同意出售被告丙○○所有，因此被告丙○○並非無權占有系爭土
    地。
２、備位聲明部分：
    原土地所有人蔡金水同意由其弟蔡葉圳將系爭房屋出售被告丙○○，蔡金水並向
    被告丙○○收取系爭土地之租金，因此被告丙○○佔有系爭房屋係買賣取得，並
    有支付地租以為土地使用對價，原告曾經催告被告丙○○繳付租金，顯然承認兩
    造間有租約存在，原告起訴請求拆屋還地自屬於法不合。
三、證據：買賣契約書一紙、購屋收據四紙、收據四紙、房屋稅繳納通知單二紙。
    理      由
甲、程序部分：
一、依民事訴訟法第二百五十五條第一項第二款『請求之基礎事實同一者。』及二百
    五十六條規定『不變更訴訟標的，而補充或更正事實上或法律上之陳述者非為訴
    之變更或追加。』無庸被告同意得為訴之變更，原訴之聲明請求返還土地因分割
    致被告乙○○應返還之土地由同段之八五○之三改為八五○之三六，被告丙○○
    應返還之土地由同段之八五○之三改為八五○之三六，及八五○之二二改為八五
    ○之三四，並有土地登記謄本可按，原告請求更正前揭事實上之聲明應非屬訴之
    變更或追加，依法無庸得被告之同意，應予准許，合先敘明。
二、依民法第二百七十一條規定：『數人負同一債務或有同一債權，而其給付可分者
    ，除法律另有規定或契約另有訂定外，應各平均分擔或分受之』本件原告八人因
    繼承均分系爭土地按八分之一應有部分登記，故而受領來自土地應得之損害賠償
    金，依民法第二百七十一條規定，自應依八分之一比例受領被告之給付，故就本
    件訴之聲明涉及賠償金之給付，均變更為按八分之一計算之。又依民事訴訟法第
    二百五十五條第一項第二款『請求之基礎事實同一者。』及二百五十六條規定『
    不變更訴訟標的，而補充或更正事實上或法律上之陳述者非為訴之變更或追加。
    』職是，原告所為之訴之聲明金額之變更，亦無庸被告同意，應予准許，併予敘
    明。
三、本件被告經合法通知，未於最後言詞辯論期日到場，核無民事訴訟法第三百八十
    六條所列各款情形，爰依原告之聲請，由其一造辯論而為判決。
乙、得心證之理由：
一、本件原告起訴主張坐落桃園縣大園鄉○○段海豐坡小段八五○之三（本件訴訟程
    序進行中分割成八五○之三六）、八五○之二二（本件訴訟程序進行中分割成為
    八五○之三四）地號土地為原告等人共有，被告乙○○、丙○○未經原告同意，
    分別擅自占有如蘆竹地政事務所複丈成果圖所示黃色（三二平方公尺）及紅色（
    四四二平方公尺）部分，搭蓋建物，幾經交涉均未獲理會，再經存證信函催告，
    亦不理會，為此依民法第七六七條前段規定，請求被告乙○○、丙○○拆除上開
    地上物，騰空土地返還原告，同時應給付未拆除前之不當得利等語；被告乙○○
    則以系爭建物是被告乙○○向原告之被繼承人購買的，並非無權占有云云以資置
    辯；被告丙○○則以系爭建物係被告丙○○向蔡葉圳所購買，該建物係蔡葉圳之
    父蔡石古所有經分家後由蔡葉圳分得使用，惟土地登記所有權人為其兄即訴外人
    蔡金水，並經蔡金水同意出售被告丙○○所有，因此被告丙○○並非無權占有系
    爭土地云云以資置辯。
二、經查原告主張坐落桃園縣大園鄉○○段海豐坡小段八五○之三（本件訴訟程序進
    行中分割成八五○之三六）、八五○之二二（本件訴訟程序進行中分割成為八五
    ○之三四）地號土地為原告等人共有，被告乙○○、丙○○占有如蘆竹地政事務
    所複丈成果圖所示黃色（三二平方公尺）及紅色（四四二平方公尺）部分，搭蓋
    建物乙節，業據原告提出土地登記謄本二份、照片三紙為證，復有桃園縣蘆竹地
    政事務所土地複丈成果圖一紙附卷足憑，業為兩造所不爭執，應堪信為真實。被
    告乙○○、丙○○分別以前詞置辯，惟按民事訴訟法第二百七十七條前段規定：
    『當事人主張有利於己之事實者，就其事實有舉證之責任。』；又所謂舉證責任
    者，乃特定法律效果之發生或不發生所必要之事實存在與否不明之場合，當事人
    之一造因此事實不明，將受不利益之判斷，乃必須就該事實提出有關證據，使法
    院信其主張為真實；另當事人所提出供法院認定事實之證據，雖不以直接證據為
    限，間接證據亦包括在內，然無論直接或間接證據，其為訴訟上之證明，必須於
    通常一般之人均不致有所懷疑，得確信其為真實之程度者，始得據為提出該證據
    之一造之有利認定。倘其證明尚未達到此一程度，而有其他合理之懷疑存在時，
    提出該證據之一造若就此合理懷疑事項，未能為必要之說明者，仍不能遽為提出
    該證據之一造之有利認定，最高法院四十八年度臺上字第八八七號判例可資參照
    。被告乙○○空以系爭建物是被告乙○○向原告之被繼承人購買的，並非無權占
    有云云置辯，卻未提出任何證據以供本院審酌，自應認被告乙○○所辯乃屬臨訟
    卸責之詞，不足採信。
三、被告丙○○部分雖抗辯系爭建物係被告丙○○向蔡葉圳所購買，該建物係蔡葉圳
    之父蔡石古所有經分家後由蔡葉圳分得使用，惟土地登記所有權人為其兄即訴外
    人蔡金水，並經蔡金水同意出售被告丙○○所有，因此被告丙○○並非無權占有
    系爭土地云云，並提出買賣契約書一份、收據八紙為證。惟查具名蔡葉圳之四紙
    收據係表徵蔡葉圳收受被告丙○○買受房屋之價款，與被告丙○○是否有合法使
    用系爭土地之權源無涉，其他四紙收據雖確有蔡金水之署名，惟其內容就形式上
    觀之亦非表徵被告使用系爭土地所支付之對價，況按『私文書應由舉證人證其真
    正。』民事訴訟法第三百五十七條前段定有明文。被告丙○○所提出之收據，業
    據原告否認其真正，被告自應負擔證明前開收據為真正之責，被告丙○○未能就
    此盡其舉證之責，是應認前開八紙收據尚不足以證明被告丙○○確有使用系爭土
    地之合法權源。從而被告丙○○抗辯其使用系爭土地係屬合法乙節，因無其他證
    據可資證明，應認其所辯於法不合，不足採信。
四、按被告乙○○無權占用原告共有之土地至少五年以上，構成侵權行為，原告自得
    依據民法第一八四條第一項規定，請求回復原狀，在恢復原狀前，並得請求賠償
    相當租金之損害。又被告乙○○、被告丙○○無權占用原告所有土地，得有『物
    之使用』之利益，致原告受有損失，按『無法律上之原因而受利益，致他人受損
    害者，應返還其利益。雖有法律上之原因，而其後已不存在者，亦同。』民法第
    一百七十九條定有明文，原告自得請求不當利益之返還，且依民法第一百八十一
    條之規定應返還之標的係屬不能返還之相當租金之利益，故應償還其價額。繼按
    『城市地方房屋之租金，以不超過土地及其建築物申報總價年息百分之十為限。
    』土地法第九十七條第一項亦有明文規定。系爭土地依據中國不動產鑑定中心股
    份有限公司之不動產鑑定報告書可知，八五○之三六及八五○之三四鑑定之價格
    每坪為七萬元，換算成平方公尺則每平方公尺應為二萬三千元，其價值遠逾公告
    地價之二千二百元或申報地價之三百五十四元，且依據前揭鑑定報告書中所載：
    當地房屋及土地市場交易狀況良好，發展潛力尚可、人口動向呈持平狀態，是應
    認原告請求以年息百分之十計算之法定租金，作為不當得利返還之利益或損害賠
    償，尚屬合理適當。準此被告乙○○及丙○○所得之租金利益及損害金之計算依
    土地法第一○五條準用同法第九十七條之規定，按申報地價年息之百分之十計算
    （詳如後附表計算書所示）應屬有據，被告乙○○及丙○○自八十三年二月二十
    六日至八十八年二月二十五日止，分別受有之租金利益二千五百九十四點一三元
    以及四萬六千三百九十二點五九元，原告請求被告乙○○及丙○○給付每人七百
    零八元（原得請求七百九十九元，原告自願減縮請求為七百零八元）以及五千七
    百九十九元，及分別自八十八年二月二十六日起至交還土地日止按月給付原告每
    人之損害金一十二元及一百六十三元，核無不合，應予准許。
五、因本案事證已臻明確，兩造其餘主張陳述及所提之證據，均毋庸再予審酌，附此
    敘明。
六、假執行之宣告：
    原告及被告分別陳明願供擔保，聲請宣告假執行或免為假執行，經核均無不合，
    本院參酌原告所提出之建物現狀照片及拆除建物所需之費用暨該建物現有之大約
    價值定相當擔保金額准許之。
七、結論：原告之訴為有理由，依民事訴訟法第三百八十五條第一項前段、第七十八
    條、第八十五條第一項但書、第三百九十條第二項、第三百九十二條，判決如主
    文。
中　　　華　　　民　　　國　　九十一　　年　　三　　月　　二十一　　日
                                  臺灣桃園地方法院民事庭
~B法　官　陳清怡
右正本證明與原本無異。
如對本裁定抗告，須於裁定送達後十日內向本院提出抗告狀。
中　　　華　　　民　　　國　　九十一　　年　　 十二　　 月　　　三　　　日
~B書記官　楊文雄
